臺灣高雄地方法院刑事判決　　　　　　　　　　　　　九十年度易字第一三五六號
　　公　訴　人　臺灣高雄地方法院檢察署檢察官
　　被　　　告　己○○
　　被　　　告　丙○○原名郭.
　　被　　　告　丁○○
　　選任辯護人　黃榮作
右列被告因背信案件，經檢察官提起公訴（八十八年度偵字第二七三三七號），本院
判決如左：
    主  文
己○○、丙○○共同連續為他人處理事務，意圖為自己不法之利益，而為違背其任務
之行為，致生損害於本人之財產，各處有期徒刑壹年陸月。
丁○○無罪。
    事  實
一、己○○原係高雄縣鳳山市○○路一０二號大湖國家管理委員會主任委員（任期自
    民國八十五年四月起至八十八年三月止），丙○○則係副主任委員（任期自八十
    四年四月起至八十六年三月止，自八十六年四月起擔任財務委員），均係受委託
    處理業務之人，竟基於意圖為自己不法利益之概括犯意，與時任第二屆財務委員
    之甲○○（已改名王宜綸，原係大湖國家第一任主委，自八十五年四月起至八十
    六年三月止擔任財委，王女所涉背信犯行業經本院以九十年度易字第一四五六號
    刑事判決背信罪成立）基於共同之犯意聯絡，明知大樓管理費之支出均需經管理
    委員會之同意，於八十五年五月間起，利用渠等分別保管該大樓管理委員會在郵
    局鳳山文山分局所開設之０１５９１７、０１５９１８號及高雄縣鳳山市農會0
    0000－0－0號、00000－0－0、０５７０８－１帳戶存摺、印鑑章
    之機會，先由甲○○於八十五年五月二日自鳳山市農會０５７０７－１號帳戶內
    提領新台幣（下同）五十萬元交地下錢莊貸放利息。又利用先前住戶大會於八十
    五年四月二十一日開會決議因鳳山市農會發生金融風暴，故應將存於農會之大湖
    管理基金（總共四百萬元，其中三百萬元以定存方式存於農會０５７０８－１帳
    戶，另一百萬元存於農會00000－0－0帳戶）分散存入台銀及其他銀行之
    機會，連續於同年五月十六日，由甲○○偕同己○○前往鳳山市農會將所有存於
    農會之存款解約或結清，將四百萬元款項提出後，由甲○○持其中二百五十萬元
    、己○○持其中五十萬元向地下錢莊貸放利息，另外一百萬元則先存入台灣銀行
    ，約一、二星期後，再將上開存入台灣銀行之一百萬元提領出來交由丙○○持向
    地下錢莊貸放款項，後甲○○又自其所貸放之三百萬元款項中拿出五十萬元交由
    丙○○持向地下錢莊貸放款項，之後己○○又命王女分別於同年六月二十九日、
    七月十三日、八月十五分，先後三次自郵局０１５９１８號帳戶內提領三十萬元
    、三十萬元及十萬元，交由己○○持向地下錢莊貸放利息，三人均將高利貸所獲
    得之利息交由甲○○統一分配，除將其中二萬零三百三十二元存入帳戶作為原定
    期存款之利息以免遭住戶發現外，餘款則由每人每月分得三萬三千三百三十三元
    。嗣於同年七月底，該地下錢莊倒閉，無法將所貸放金錢取回，經該大樓管理委
    員會委員黃妙榮、譚偉持、陳永文及戊○○等人於八十七年間發現，經追查始發
    現上情，其等行為足生損害於該管理委員會及該大樓全體住戶。
二、案經台灣高雄地方法院檢察署檢察官自動檢舉偵查起訴。
    理  由
甲、有罪部分：
一、訊據被告己○○、丙○○均矢口否認有何背信犯行，辯稱：「伊等從未指示或與
    甲○○共謀自管理委員會帳戶提領款項去地下錢莊放高利貸，八十五年四月間住
    戶大會決議要將農會定期解約轉存在其他銀行，當天晚上總幹事丁○○即將其所
    保管之官章交給己○○，同年五月上旬，甲○○告知要辦理定存轉存事宜，己○○乃將本人之私章及丁○○所交付之官章交由甲○○辦理，其後屢次向甲○○催
    討轉存之定存單，甲○○皆無法交出，經再三追問，甲○○坦承挪用二百五十萬
    元，經甲○○再三哀求不要聲張，伊等乃要求甲○○於八十五年六月十四日出具
    切結書，保證於八十五年十二月一日前必定全數償還，該未被挪用之一百五十萬
    元則由謝某暫時保管。其後己○○因其父住院醫療費用、喪葬費用需款孔急，而
    與丙○○商量，於八十六年六月二日自公款中領出四十萬元以為應急，而甲○○
    並未依約償還金額，僅於八十六年三、四月間歸還一百十萬元，伊等將其中四十
    萬元存入公款帳戶，餘七十萬元則存入丙○○帳戶以利支應，丙○○得知謝、王
    二人無力還款時，已於八十七年十月二十七歸還七十萬元，而己○○所積欠之一
    百九十萬元，則先後返還二十五萬元，伊等並無甲○○所指犯行」云云置辯。
二、經查：
（一）前開事實，業據共犯甲○○於偵查及本院審理時迭次到庭證述明確，核與被害
      人大湖國家管理委員會代理人乙○○於偵查中指述情節相符，並有大湖國家第
      二屆住戶大會會議記錄一份、切結書一份、大湖國家管委會公告六份、收支帳
      目明細表十二份、郵政存簿儲金每日活動戶存提詳情表四紙、存本取息儲蓄存
      款存根（印鑑卡）五紙、鳳山市農會定期存款存戶印鑑卡三紙、鳳山市農會交
      易明細表十紙附卷可稽，且經本院向鳳山農會調取大湖國家管委會存款相關明
      細表在卷可憑。經核王女先後多次之供述，在提款日期及金額上雖略有出入，
      但大致上皆與卷附金融機構帳目明細相吻合，除向鳳山市農會解約一節有前述
      銀行相關資料為證外，其於八十五年五月二日自鳳山市農會０５７０７－１號
      帳戶內提領五十萬元，亦有交易明細表可資為證，且其所述於八十五年六月二
      十九日、七月十三日、八月十五分別先後三次自郵局０１５９１８號帳戶內提
      領三十萬元、三十萬元及十萬元一情，亦經檢察官於偵查中命現任主委乙○○
      與甲○○當庭核對屬實（見共犯甲○○背信案偵查卷一三六頁背面），故王女
      之供述應屬言而有據，而非無的放矢。
（二）關於大湖管委會案發當時之領款程序，依共犯甲○○之證詞以及被告謝聰儒之
      供述，係由主委保管私章、總幹事保管大印，存摺在財委處，領款時需大、小
      章會合始能提領，故除非被告己○○配合，否則僅憑甲○○一人，顯然極難順
      利將款項提出。被告己○○雖一再辯稱當時係為圖便利，而直接將大小印章交
      由甲○○去領款，故對甲○○所為均不知情云云，然觀諸切結書之內容，可知
      被告己○○、丙○○至遲已於八十五年六月十四日得知甲○○挪用公款情事，
      在此情況下，理應對甲○○有所防範，又豈會給甲○○機會任意於同年六月二
      十九日、七月十三日、八月十五日先後三次自郵局提領款項？故被告此種辯解
      顯然難以成立。
（三）依卷附之大湖國家管委會收支帳目明細表之內容，可知直至八十七年八月止，
      每月固定均有二萬零三百三十二元之定存收入，在定存四百萬元已遭挪用之情
      況下，該部分利息必定係相關人士為免住戶發現而存入，而甲○○早於八十六
      年四月起即未擔任該管委會任何職務，且經濟困窘，連挪用之款項皆無法賠償
      ，更不可能貼補此部分利息，反觀被告己○○、丙○○在此段期間內均擔任管
      委會之主委及財委，為管委會之核心人物，上述利息之存入必與其等有密切關
      聯。若被告己○○、丙○○均未涉入此案，早該將此事提交住戶大會決議，又
      豈會密而不宣，持續支付利息長達二年之久？
（四）被告己○○稱未被挪用之一百五十萬元由其暫時保管云云，丙○○辯稱甲○○
      返還之一百一十萬，其將四十萬元存入管委會帳戶，七十萬存入自己帳戶云云
      ，然如前所述，此遭挪用之金額均為管委會之定存金額，若無利息收入將極容
      易被住戶發現，今甲○○既未全部挪用，被告己○○何以不將剩餘款項趕緊存
      入定存以獲得部分利息收入，反而要自行保管？而被告丙○○又何以不將該一
      百一十萬元款項全數存入定存以貼補利息損失，反而存入自己帳戶？故其等所
      辯顯然均有違常理。
      本件事證業臻明確，被告己○○、郭建豈所辯，均無非圖卸之詞，委不足採，
      其等犯行洵堪認定。
三、核被告己○○、丙○○二人所為，均係犯刑法第三百四十二條第一項之背信罪。
    被告等與共犯甲○○間有犯意聯絡及行為分擔，應論以共同正犯。又被告己○○
    、丙○○先後多次犯行，時間緊接、目的同一，所犯又係同一罪名，顯均係基於
    概括犯意反覆為之，皆應論以連續犯，檢察官漏未論處連續犯，尚有未洽。爰審
    酌被告己○○、丙○○身為大湖國家管理委員會重要幹部，枉顧住戶利益，為謀
    私利，擅自將款項挪用，犯後又未坦承犯行等一切情狀，依法分別量處如主文所
    示之刑。
乙、無罪部分：
一、公訴意旨另略以：丁○○原係大湖國家管理委員會之總幹事，自八十五年四月間
    起，與時任主任委員己○○、副主任委員丙○○、財委甲○○，共同基於為自己
    不法利益之犯意，利用其保管該管委會印鑑章之機會，同意由甲○○陸續自該管
    委會在鳳山市農會、鳳山市郵局之帳戶內提領五百二十萬元款項，分別交由甲○○、己○○、丙○○持向地下錢莊貸放款項圖利，所獲利息除部份充作定存利息
    外，其餘由甲○○、己○○、丙○○及丁○○四人均分，因認被告丁○○亦涉犯
    共同背信罪嫌而提起公訴。
二、按犯罪事實應依證據認定之，無證據不得推定其犯罪事實。又不能證明被告犯罪
    者，應諭知無罪之判決，刑事訴訟法第一百五十四條、第三百零一條第一項前段
    分別定有明文；又共同被告所為不利於己之陳述，固有證明其他共犯犯罪之效力
    ，但其陳述有無疑竇，及能否採信，法院於職權範圍內，仍應予以相當之調查，
    最高法院三十八年穗特覆字第二十九號著有判例。公訴意旨認被告丁○○涉犯背
    信罪嫌，無非係以共犯甲○○之指述以及被告當時任管委會總幹事，對甲○○提
    領款項一事不可能不知情等為其論據。
三、訊據被告丁○○堅決否認有何背信犯行，辯稱：伊因從事軍職，工作繁忙，故有
    關委員會帳戶提領款項之事均係將所保管之官章交由主委己○○處理，事實上伊
    於八十五年四月二十一日住戶大會開會完畢後，即將官章交付己○○，甲○○挪
    用公款一事，伊均不知情等語。經查，關於大湖管委會案發當時之領款程序，依
    同案被告甲○○之證詞以及被告謝聰儒之供述，係由主委保管私章、總幹事保管
    大印，存摺在財委處，領款時需大、小章會合始能提領，已如前述，而被告丁○○曾於八十五年四月間起擔任總幹事一職，負責保管大湖國家管理委員會之官章
    ，惟據同案被告謝聰儒之供述，被告丁○○確實在八十五年四月二十一日住戶大
    會開會完畢當晚即將所保管之官章交由其處理，甲○○欲提領款項時，均係填寫
    提款單之後，交由己○○蓋印私章及官章，此事實亦為王女所不否認，王女並自
    承多次提款均係以此程序為之，且從未見被告丁○○在提款單上用印，被告丁○○既從未參與甲○○提領款項之程序，即便其擔任總幹事職司妥善保管官章之責
    ，亦不能憑此當然認定其有共同犯罪之意圖。又根據甲○○所述，被告丁○○並
    未自挪用之公款中分得任何款項用以貸放高利貸，若其確與己○○、丙○○等人
    為共犯，何以未全程參與，僅在分配利息時平白獲利？而其他共犯又為何能容忍
    其僅分錢而不做事？故從此點觀之，被告丁○○之涉案可能性又大為降低，況丁○○於八十五年七月中即因工作繁忙辭去總幹事一職，由副主委丙○○暫代，則
    此後甲○○陸續挪用公款之事，被告丁○○更難有參與之可能性。本院認僅憑共
    犯甲○○之證詞，尚不足以使本院形成被告丁○○有罪之心證，在無其他積極證
    據足資佐證之情況下，應認被告犯罪嫌疑不足，爰依前開法條之規定，諭知被告
    丁○○無罪之判決。
據上論斷，應依刑事訴訟法第二百九十九條第一項前段、第三百零一條第一項，刑法
第二十八條、第五十六條、第三百四十二條第一項，罰金罰鍰提高標準條例第一條前
段，判決如主文。
中        華        民        國    九十一    年    六    月    十一    日
                                  台灣高雄地方法院刑事庭
                                      法  官    吳  宏  榮
右正本證明與原本無異。
如不服本判決，應於判決送達後十日內，向本院提出上訴狀。
                                      書記官    呂  怜  勳
中        華        民        國    九十一    年    六    月    十一    日
附錄本案論罪科刑法條：
刑法第三百四十二條第一項
為他人處理事務，意圖為自己或第三人不法之利益或損害本人之利益，而為違背其任
務之行為，致生損害於本人之財產或其他利益者，處五年以下有期徒刑、拘役或科或
併科一千元以下罰金。
